臺灣高等法院臺中分院刑事判決　　　　　　　　　　九十四年度上訴字第七八一號
　　上　訴　人
　　即　被　告　甲○○
　　選任辯護人　李淵源
右上訴人因偽造有價證券案件，不服臺灣臺中地方法院九十三年度訴字第二四三六號
中華民國九十四年二月二十四日第一審判決（起訴案號：臺灣臺中地方法院檢察署九
十三年度偵字第三五二七號、移
起上訴，本院判決如左：
    主      文
原判決撤銷。
甲○○連續意圖供行使之用，而偽造有價證券，處有期徒刑肆年。偽造如附表一所示
之本票貳張，偽造如附表二所示拾伍張本票上發票人丁○○部分，及偽造之丁○○印
章壹顆，均沒收。
    犯罪事實
一、甲○○曾犯竊盜、違反票據法、背信（以上均不構成累犯）、侵占（尚未執行）
    等罪，其係丙○○○之夫、戊○○、丁○○之父。甲○○原於民國（下同）九十
    年十月十五日，以自己名義簽發票面金額各新臺幣（下同）一千三百萬元（票號
    七七一四五二號）及七百七十六萬元（票號七七一四五一號）之本票各一張作為
    擔保，向王光弘（已由檢察官為不起訴處分）、己○○（為其女性密友）之父乙○○調借現金，惟事後並未清償借款。至九十二年三月二十七日（起訴書誤為九
    十一年三月二十七日），甲○○因另案侵占案件（由原審法院以九十三年度易字
    第二三二六號刑事審理中）至臺灣臺中地方法院檢察署受訊（偵查案號：九十一
    年度偵字第一八六五○號）後，因己○○、乙○○等人向其催討債款，甲○○竟
    意圖供行使之用，未經丙○○○、戊○○之同意或授權，擅自在臺中市○○路○
    段二○七號藍青田土地代書事務所內，分別以其子戊○○及其妻丙○○○之名義
    ，接續簽發如附表所示之本票二張交付乙○○（註明甲○○代簽），供乙○○收
    執作為擔保債權之用。
二、其又基於概括之犯意，因之前簽發支票向庚○○借款一百五十萬元，不能兌付清
    償，經庚○○催討之下，竟於九十年九月五日，在台中市○○區○○路二段四○
    二號庚○○之住處，接續簽發如附表二所示本票十五張，除以自己為發票人外，
    並未經丁○○之同意，委由不知情之附近刻印店偽刻丁○○印章一顆，擅自偽簽
    丁○○之姓名，及偽造丁○○之印文於上列本票上，為共同發票人，持交庚○○
    ，做為清償上開之用。
三、案經戊○○訴請臺灣臺中地方法院檢察署檢察官偵查起訴，及移送併辦。
    理      由
一、訊據被告甲○○對於其在右揭時間、地點，未經其子戊○○、妻丙○○○及女兒
    丁○○授權，即以戊○○、丙○○○、丁○○名義簽發如附表一及附表二所示之
    本票二紙及十五紙之事實均坦承不諱，惟矢口否認有何附表一之偽造有價證券之
    故意，辯稱：九十年那兩張本票是我向他們借錢，因為公司需要錢，但那兩張本
    票被他們扣住，也沒有把錢借給我，九十二年那兩張本票是我與己○○合夥做生
    意虧損他們請黑道的人綁架我還打我逼我簽發本票。於原審先後辯稱：丙○○○
    與戊○○這二張本票，是王光弘騙我，我與己○○原本是同居，而且住在一起，
    八九年左右王光弘在新店市己○○住處騙我，說要借錢給我一三○○萬、七百七
    十六萬二筆，叫我房屋設定給他，並簽立丙○○○與戊○○這二紙本票給他，註
    明代簽。是我想要蓋房子需要資金，想向他借錢，他是假裝答應借錢給我，等我
    房子設定好、本票簽發後，他錢卻沒有給我各云云。惟查：
（一）被告於偵查中乃辯稱：「我本來簽我兒子、太太名義之本票係要向乙○○借錢
      ，但他沒借給我」云云，偵審中所辯是簽完該二張本票給乙○○後沒借到錢，
      或其是被脅迫致簽發該二張本票，前後並非一致，已難置信。而證人藍青田於
      原審證稱略以：「當天與己○○一起去的有她爸爸乙○○、她哥哥王光弘、還
      有廠長王福吉‧‧‧當天是有開二張本票，，‧‧‧我樓下有客人，他們自己
      在樓上協調，甲○○開本票過程，我沒有目睹，‧‧有偶而聽到己○○及他爸
      爸比較大聲，其他都沒有，我偶而上去一下，有看到甲○○拿己○○手機在打
      電話給他家人，‧‧‧‧應該是甲○○他們溝通完畢以後的結果，‧‧‧，我
      認為甲○○沒有受到己○○等四人脅迫，因為該四人老的老，弱的弱，都是軟
      蝦子，以甲○○之妻子與兒子名義簽立本票是他們自己協議之結果，是我提議
      要去熊梓檳律師那裡簽立見證書，他們不認識熊律師，是我介紹的，當時甲○○有同意‧‧‧‧甲○○搭他們的車一起去，沒有不情願‧‧‧‧到了熊律師
      那裡，甲○○也一直提出很多意見，修改協議書。」等語（原審法院九十三年
      十二月二十七日審判筆錄）。證人藍青田代書於原審檢察署九十二年偵字第一
      七一四六號案偵查中結證稱：己○○、乙○○、王福吉偕同甲○○於九十二年
      三月二十七日當天至伊事務所，言稱欲決債務糾紛，最後達成協議，甲○○同
      意將系爭土地暨建物二筆過戶予乙○○之子王光弘，當時雙方均在自由意志下
      簽系爭同意書等語；另證人熊梓檳律師於同案偵查中先後兩次到庭結證稱：九
      十二年三月二十七日當日己○○、乙○○、王福吉等人陪同甲○○至伊事務所
      處理債務問題，未見己○○等人限制甲○○之行動，亦無發現甲○○有受傷或
      被押強迫簽發系爭本票四紙等事，期間甲○○甚至曾獨自走出辦公室大樓至外
      如廁；再者，當時雙方並未發生火爆場面，氣氛始終良好，己○○、乙○○、
      王福吉等態度亦不兇狠，反倒是債務人甲○○較強勢，伊審核彼等提出之系爭
      本票四紙、系爭土地暨建物二筆之他項權利證明書等相關債權憑證文件，在雙
      方均無異議下，伊方同意於系爭同意書上簽名見證；此外，系爭同意書最後「
      附註」等字固載明系爭土地暨建物二筆扣除一胎之殘值後，尚有二千九百萬元
      等語，但伊認為系爭土地暨建物二筆扣除第一胎銀行抵押權額度後，殘值所剩
      不多，根本沒有二千多萬元，然債務人甲○○堅持要求伊加註，且債權人己○○、乙○○等人亦表同意，伊便將該等文字記上，足見甲○○乃強勢債務人，
      不可能遭債權人己○○、乙○○等人有限制自由並強迫簽系爭本票四紙及系爭
      同意書等語 (見原審卷第一二三頁九十二年偵字第一七一四六號不起訴處分書
      )。
（二）又被告於原審檢察署九十二年偵字第一九○三七號偵查中供稱略以：我有買房
      子給兒子戊○○，在沙鹿鎮○○○街三○號一至三樓，以他名義買的，給王光
      弘設定抵押一千三百萬元，設定抵押有經他同意，我有簽一千三百萬元本票，
      有經他同意云云（見九十三年偵字第三五二七號卷第六十七及六十八頁）。參
      以被告已將戊○○之上開房地設定抵押權一千三百萬元給王光弘，有土地及建
      物登記謄本共四紙在卷可按，王光弘之債權已有保障，則被告有無再簽發該一
      千三百萬元之本票給王光弘之父乙○○做為擔保債權之用，對王光弘之債權實
      無影響，乙○○等人又何必脅迫被告簽該一千三百萬元之本票，另七百七十六
      萬元之本票，亦同此理；且被告當天若確係遭到脅迫，豈有不向代書藍青田及
      律師熊梓檳表明其未欠債及受脅迫簽發本票之情。故被告所辯，已違常情，並
      非可採。
（三）被告自稱在車上以及藍代書事務所之二樓遭到「黑道人士」毆打，惟其提出之
      光田醫院診斷證明書所載被告傷勢為：(一)頭皮皮下瘀傷大約一×一×一公分。
      (二)胸部（前胸）皮下瘀傷大約一×一×一公分，共三個。(三)左小腿皮下瘀傷大
      約一×一×一公分大。亦即其所受之數處瘀傷，面積均僅有一平方公分大小。
      若係遭「黑道人士」出手毆打，傷勢竟如此輕微，顯然不合常情。又該診斷證
      明書所載就診日期為次日（九十二年三月二十八日），該等傷勢是否確為被告
      所稱「黑道人士」毆打所致，亦非無疑。且藍青田已於原審證稱：他們來事務
      所時甲○○無受傷，頭部也無受傷（原審卷第六十七頁）。故殊難因該傷單即
      認被告受脅迫，喪失意思自由而簽發本件附表一之二張本票。
（四）證人王錦燦固在庭證稱：「‧‧‧九十二年三月二十七日，有接到電話。起先
      是不明人士打給我，然後對方說：『甲○○在我這裡』，叫我拿錢把甲○○換
      回去，我說：『我們只是同學，為何找我拿錢換人？希望請甲○○接電話』，
      然後換成甲○○接電話，甲○○小聲對我說：請我打電話給他家人，要他家人
      報警。‧‧‧我就照他意思打電話去他家‧‧‧應該是他兒子接（電話）的，
      我說：我是甲○○同學，你爸爸被人抓去了，你爸爸打電話叫我通知你們去報
      警。」等語（原審九十四年一月十七日審判筆錄），然而，若果被告確受己○○等及三名黑道人士脅迫在場簽發本票，豈容被告與王錦燦通電話，並著其報
      警之理，且二千萬元並非少數，己○○等人豈會突然電叫王錦燦來拿錢換人。
      足見王錦燦之言，違反常情，要非可採。證人戊○○雖亦證稱：「九十二年三
      月二十七日有接到電話，內容是要我準備我與我媽媽的印鑑證明，土地及建物
      所有權狀，叫我拿來臺中。‧‧‧對方沒有表明身分。‧‧‧我有問這個人為
      何要準備這些東西，他叫我要準備。我說：『你開什麼玩笑，叫我下去就下去
      ，我不是被你綁？』我就叫他上來。這個人口氣很兇狠，男性，三字經一連串
      。我說我哪裡有空下去，我很快就要出國，事後他還陸陸續續打電話過來，二
      個小時內，不知道打了幾通電話，除了叫我準備之前所述的東西外，還說甲○○在我這裡‧‧‧對方有把電話交給我爸爸聽，我有與我爸爸直接通話，我爸
      爸說他旁邊有六個人。」等語（原審法院九十四年一月三十一日審判筆錄），
      惟戊○○上開所言，並未道及被告有何被脅迫致簽發本件二張本票之情事，僅
      說明有人叫其準備東西拿來。其證詞自不得據為有利於被告之認定。另證人己○○雖於原審證稱：甲○○有說簽該二張本票，有經丙○○○、戊○○同意，
      然為被告及丙○○○、戊○○之否認，故己○○此言，自不得據為有利被告之
      認定。
（五）本件被告偽簽附表一所示本票之事實，已至明確。故被告於原審請求傳喚證人
      姚建森，及請求調取原審檢察署九二他字第一二五六號案卷，核無必要，附此
      敘明。
（六) 此外被告簽發前述附表一所示二紙本票前，完全未經其子戊○○、其妻黃秀月
      授權知情，及同意，業經證人即被告之子戊○○、被告之妻黃秀月在庭證述明
      確，並有如附表一所示之本票影本二紙附於九十三年度偵字第三五二七號卷第
      七九頁可稽，事證明確，被告甲○○犯行洵堪認定。而被告偽刻丁○○之印章
      ，偽簽附表二所示十五張本票之事實，業經其坦承不諱，並經告訴人庚○○指
      訴屬實，復有偽造之本票十五張在卷可憑，被告此部分之犯行，亦堪認定。
二、按本票係屬有價證券之一種，被告未經其子戊○○、其妻黃秀月、其女丁○○授
    權同意，即以戊○○、黃秀月、丁○○名義簽發本票，核被告甲○○所為，係犯
    刑法第二百零一條第一項之偽造有價證券罪。被告於本票上偽造戊○○、黃秀月
    、丁○○署押，偽造丁○○印章、印文之行為，以及偽造有價證券後持以行使之
    行為，均為偽造有價證券之行為所吸收，不另論罪。被告利用不知情之刻印店偽
    刻丁○○之印章，為間接正犯。被告所為前揭二次冒名簽發附表一所示二紙本票
    及偽簽附表二所示十五張本票之行為，分別在相繼之短時間內緊接完成，均為接
    續犯（最高法院八十六台上三二九七號判決參照），公訴人認為附表一所為係為
    連續犯，顯有誤會。被告簽發附表一及附表二之偽造有價證券犯行，犯意概括，
    罪名相同，為連續犯，爰依刑法第五十六條之規定以一罪論，並加重其刑。被告
    附表二所示之犯行，雖未起訴，然因與起訴部分有連續犯之裁判上一罪關係，本
    院自得併予論處。原審予以論罪科刑，固非無見。惟查，原審理由欄記載（見九
    十二年五月二十一日偵訊筆錄，九十二年度他字第一一四○號卷第四九至五○頁
    ，及九十二年七月十七日偵訊筆錄，九十二年度他字第一二五六號卷第二四至二
    五頁）。而本卷內並無該些筆錄，又同欄內記載，有卷附「同意書」影本可稽，
    但卷內並無該同意書，均有認定事實，不憑證據之違誤；理由一之(二)敘述，縱使
    認為被告確遭毆打，惟如此輕微之傷，應不至於使被告喪失意思自由之程度云云
    ，殊屬不當，要難令被告信服；又被告於原審請求傳喚證人姚建森，及請求調取
    原審檢察署九二他字第一二五六號案卷，原審未敘明何以不必強使該證人到庭及
    調取該案卷之必要，竟未行拘提及調取，均有未合；被告簽發附表一所示二紙本
    票之犯行，係接續犯，原審以連續犯論，亦有可議；被告簽發附表一編號二之本
    票，其發票日係九十年十月十五日，未載到期日，但原判決記載發票日為九十二
    年二月二十七日，到期日為九十二年五月二十七日，亦有違誤；再者，原審未及
    就被告偽造附表二之本票部分一併審判，復有未當。被告上訴意旨，否認犯罪，
    雖無理由。然原審判決，既有未當，自應由本院予以撤銷改判。爰審酌被告雖素
    行不佳，所偽造之本票共十七紙又面額極鉅，嚴重損害被害人戊○○、黃秀月、
    丁○○之權利，惟被告與被害人戊○○、黃秀月、丁○○分別為父子、夫妻，及
    父女關係，且其係為清償舊債而犯本罪等一切情狀，從寬量處如主文第二項所示
    之刑。偽造之附表一所示本票二紙，偽造在附表二所示十五張本票上發票人丁○○部分，均應依刑法第二百零五條規定沒收，偽造之丁○○印章一顆，應依刑法
    第二百十九條規定沒收。
據上論斷，應依刑事訴訟法第三百六十九條第一項前段、第三百六十四條、第二百九
十九條第一項前段，刑法第五十六條、第二百零一條第一項、第二百零五條，第二百
十九條、罰金罰鍰提高標準條例第一條前段，判決如主文。
本案經檢察官蔡振修到庭執行職務。
中      華      民      國　    九十四     年     五      月   二十四 　日
                                臺灣高等法院臺中分院刑事第七庭
                                　　　審判長法　官　林　榮　龍
                                　　　　　　法　官　許　秀　芬
                                　　　　　　法　官  黃　日　隆
右正本證明與原本無異。
如不服本判決應於收受送達後十日內向本院提出上訴書狀，其未敘述上訴之理由者並
得於提起上訴後十日內向本院補提理由書（均須按他造當事人之人數附繕本）。
 書記官　陳　三　軫
中      華      民      國　    九十四     年     五      月   二十五 　日
附表一：
┌─┬─────┬────────┬───┬───┬────┐
│  │本票號碼  │票面金額(新臺幣)│發票日│到期日│發 票 人│
├─┼─────┼────────┼───┼───┼────┤
│01│WG0000000 │壹仟佰萬元    │1.│1.│戊○○  │
├─┼─────┼────────┼───┼───┼────┤
│02│WG0000000 │柒佰柒拾陸萬元  │10.│      │丙○○○│
└─┴─────┴────────┴───┴───┴────┘
 附表二：
┌─┬─────┬─────────┬───┬───┬───┐
│  │本票號碼  │ 票面金額(新臺幣）│發票日│到期日│發票人│
├─┼─────┼─────────┼───┼───┼───┤
│01│TH0000000 │壹拾萬元          │9.５│11.│丁○○│
│  │          │                  │      │      │甲○○│
├─┼─────┼─────────┼───┼───┼───┤
│02│TH0000000 │壹拾萬元          │9.５│10.│丁○○│
││          │                  │      │      │甲○○│
├─┼─────┼─────────┼───┼───┼───┤
│03│TH0000000 │壹拾萬元          │9.５│12.│丁○○│
│  │          │                  │      │      │甲○○│
├─┼─────┼─────────┼───┼───┼───┤
│04│TH0000000 │壹拾萬元          │9.５│1.│丁○○│
│  │          │                  │      │      │甲○○│
├─┼─────┼─────────┼───┼───┼───┤
│05│TH0000000 │壹拾萬元          │9.５│2.│丁○○│
│  │          │                  │      │      │甲○○│
├─┼─────┼─────────┼───┼───┼───┤
│06│TH0000000 │壹拾萬元          │9.５│3.│丁○○│
│  │          │                  │      │      │甲○○│
├─┼─────┼─────────┼───┼───┼───┤
│07│TH0000000 │壹拾萬元          │9.５│4.│丁○○│
│  │          │                  │      │      │甲○○│
├─┼─────┼─────────┼───┼───┼───┤
│08│TH0000000 │壹拾萬元          │9.５│5.│丁○○│
│  │          │                  │      │      │甲○○│
├─┼─────┼─────────┼───┼───┼───┤
│09│TH0000000 │壹拾萬元          │9.５│6.│丁○○│
│  │          │                  │      │      │甲○○│
├─┼─────┼─────────┼───┼───┼───┤
│10│TH0000000 │壹拾萬元          │9.５│10.│丁○○│
│  │          │                  │      │      │甲○○│
├─┼─────┼─────────┼───┼───┼───┤
│11│TH0000000 │壹拾萬元          │9.５│11.│丁○○│
│  │          │                  │      │      │甲○○│
├─┼─────┼─────────┼───┼───┼───┤
│12│TH0000000 │壹拾萬元          │9.５│12.│丁○○│
│  │          │                  │      │      │甲○○│
├─┼─────┼─────────┼───┼───┼───┤
│13│TH0000000 │壹拾萬元          │9.５│7.│丁○○│
│  │          │                  │      │      │甲○○│
├─┼─────┼─────────┼───┼───┼───┤
│14│TH0000000 │壹拾萬元          │9.５│8.│丁○○│
│  │          │                  │      │      │甲○○│
├─┼─────┼─────────┼───┼───┼───┤
│15│TH0000000 │壹拾萬元          │9.５│9.│丁○○│
│  │          │                  │      │      │甲○○│
└─┴─────┴─────────┴───┴───┴───┘
                                                          Ｒ
